【裁判字號】    89,訴,2049
【裁判日期】    900627
【裁判案由】    營業稅
【裁判全文】
臺北高等行政法院判決                            八十九年度訴字第二○四九號
                              .
    原      告  甲○○
    訴訟代理人  徐裕明（會計師）
    被      告  新竹縣稅捐稽徵處
    代  表  人  乙○○兼代處.
    訴訟代理人  丁○○
                丙○○
右當事人間因營業稅事件，原告不服行政院中華民國八十九年九月六日台八十九訴字
第二六四一五號再訴願決定，提起行政訴訟。本院判決如左：
    主  文
原告之訴駁回。
訴訟費用由原告負擔。
    事  實
一、事實概要：
    緣原告於八十四年七月間購買坐落新竹縣竹北市縣○段九七地號（嗣分割為九七
    、九七─一至九七─五地號）土地，未申請營業登記，即以李益中、李楊月嬌、
    陳泰祥、王宜臣、戚麗英及其本人等六人之名義請領建造執照，在上開土地上興
    建新竹縣竹北市縣○○街三號、五號、七號、九號、十一號及十三號房屋六棟（
    以下簡稱系爭房屋），並於八十五年九月至八十六年間分別出售予葉日杵、黃鈴
    珠、蔡東周與曾淑惠、曾金蓮、王峻昇及楊金蘭等，銷售額計新台幣（下同）一
    ○、七一五、○二○元（含稅），未依法給予憑證，被告機關認其未報繳營業稅
    ，有逃漏營業稅，發單原告補徵營業稅五一○、二三九元（業於八十八年六月十
    一日繳納完畢）外，並依行為時營業稅法第五十一條第一款規定，以八八新縣稅
    密法字第八八○一五一號處分書按所漏稅額處以二倍之罰鍰計一、○二○、四○
    ○元（計至百元為止）。原告不服，申經復查結果，未獲變更，提起訴願、再訴
    願，遞遭駁回，遂向本院提起行政訴訟。
二、兩造聲明：
    (一)原告聲明求為判決：
      再訴願、訴願決定及原處分均撤銷。
    (二)被告聲明求為判決：
      原告之訴駁回，訴訟費用由原告負擔。
三、兩造之爭點：
    原告未申請營業執照以個人名義建築房屋出售，所取得未載明買受人名稱、地址
    及統一編號之二聯式統一發票，得否作為營業稅之進項憑證扣抵銷項稅款。
    (一)原告主張之理由：
    1.查司法院八十年三月八日大法官會議釋字第二七五號解釋：「人民違反法律上
      之義務而應受行政罰之行為，法律無特別規定時，雖不以出於故意為必要，仍
      須以過失為其責任條件。但應受行政罰之行為，僅須違反禁止規定或作為義務
      ，而不以發生損害或危險為其要件者，推定為有過失，於行為人不能舉證證明
      自己無過失時，即應受處罰。」原告銷售房屋，所取得之進項憑證大於銷售額
      ，依營業稅法相關規定，可產生留抵稅額而無應納稅額，實無故意或過失逃漏
      營業稅之必要。惟因不黯營業稅法規定，見第一位買受系爭房屋之買受人葉日
      杵之配偶楊淑雅任職被告機關擔任營業稅法方面要職，乃向其請教出售房屋相
      關稅務問題，原告在接受錯誤之行政指導之後便未辦0理營業登記及申報營業
      稅資料，而以核定個人財產交易所得替代，對未辦理營業登記及申報營業稅，
      均無故意或過失可言。
    2.次查營業稅法第十五條第三項規定，進項稅額係指購買貨物或勞務時，依規定
      支付之營業稅額。同法第十四條第二項規定，銷項稅額係指營業人銷售貨物或
      勞務時，依規定應收取之營業稅額。又同法第十五條第一項規定，營業人當期
      銷項稅額，扣減進項稅額後之餘額，為當期應納或溢付營業稅額。被告機關在
      復查決定書謂「原告取得之二聯式統一發票，該統一發票並未載明營業稅額，
      依營業稅法第三十二條第二項、第三十三條及統一發票使用辦法第七條規定，
      其進項稅額即屬於營業稅法第十九條所定不得扣抵銷項稅額者。」此推論顯係
      限縮法律之適用，有違憲法第十九條之規定。按中央法規標準法第五條第二款
      及第六條明定：「關於人民之權利、義務者，應以法律定之」、「應以法律規
      定之事項，不得以命令定之」。財政部八十一年一月三十一日台財稅第八一一
      六五七九五六號函：「對建屋出售者除以持有一年以上之自用住宅用地拆除改
      建出售外，均應依法辦理營業登記，課徵營業稅及營利事業所得稅˙˙˙。」
      ，同部八十年十二月二十二日台財稅第八○一二六六二一五號函：「對經輔導
      已自動辦理營業登記者˙˙˙所取得之進項憑證˙˙˙得專案核實准予扣抵˙
      ˙˙。」其以行政命令規範二聯式發票得專案核實扣抵，惟又於財政部八十五
      年五月二十日台財稅第八五一九○五五九六號函：「×君建屋出售未辦理營業
      登記，未報繳稅款與本部˙˙˙「對經輔導已自動辦理營業登記者」情況尚有
      不同，不宜援用˙˙˙。」對未辦理營業登記者規範其取得之二聯式發票不得
      扣抵（該函令未納入彙編僅係個案說明），其解釋已逾越法律所定之範圍，自
      不生法律上之效力。
    3.稅務事項繁瑣，稅務業務多有專屬，稅捐稽徵機關改變其向來關於稅捐客體所
      持之見解時，稅捐債務之發生固不以原告知悉該見解之變更為必要，但原告如
      因不知該見解之變更而未依該見解之變更而作為時，仍應視其主觀要件之情形
      ，論其違章責任之有無。營業稅法原規定個人建屋出售免徵營業稅及營利事業
      所得稅，其相關法律演進並未在營業稅法歷年修訂中規範，而以財政部解釋函
      令片段規範補充，此違反行政法之明確性原則及租稅法定主義。租稅法之規定
      ，在掌握人民之納稅能力，所重視者為足以表徵納稅能力之經濟事實，而非其
      外觀之法律行為形式。因此，在解釋及適用稅法時，所應根據者為經濟事實，
      而非形式之法律行為，此為實質課稅原則。原告銷售房屋行為若必須課徵營業
      稅時，原告支付建物成本中含有進項稅額五一四、三三○元（營造廠商亦已依
      法報繳），並依統一發票使用辦法第七條及第九條取得一○、八○○、九三○
      元（含稅）之二聯式統一發票，依現行營業稅法係採加值型稅制之立法意旨而
      論，原告因進項稅額五一四、三三○元大於銷項稅額五一○、二三九元，而產
      生溢付營業稅額四、○九一元，惟被告機關主張二聯式發票並非合法憑證，而
      執意補徵原告銷項稅額而否准原告取得進項稅額之可扣抵性，就同一課稅事實
      課予納稅義務人負擔進項稅額及銷項稅額，形成國庫重複課稅之不當利益。
    4.憲法第七條明定人民無分男女、宗教、種族、階級、黨派在法律上一律平等。
      本件被告機關無視原告取有一○、八○○、九三○元（含稅）之統一發票及繳
      付給營造廠商五一四、三三○元之進項稅額等事實，其補徵及裁罰之結果與原
      告未取具統一發票及繳付進項稅額者皆相同，此違反行政法之平等原則甚明。
      另被告機關按所漏稅額處二倍之罰款計一、○二○、四○○元，依八十九年六
      月七日行政院修訂營業稅法施行細則第五十二條第二項規定：「˙˙˙以經主
      管機關依查得之資料，核定應補繳之應納稅額為漏稅額˙˙˙。」若本案進項
      稅額得以扣抵銷項稅額，上述罰則將無所附麗（因為無應納稅額）。
    5.營業稅法於七十四年十一月十五日大幅修正，原來之營業稅係以銷售總額為計
      稅基礎之總額型營業稅，修改為大部分均採以銷項稅額減去進項稅額之加值型
      營業稅，故原告之「進項稅額」（即付給銷售者之營業稅額）得否抵扣其銷項
      稅額應究於立法精神及實質課稅原則解釋，而非依外在形式或財政部八十五年
      五月二十日台財稅第八五一九○五五九六號函辦理，更何況原告在該函令發佈
      之前取得之進項憑證亦高達新台幣六百萬元，內含有進項稅額二八五、七一四
      元，基於法律安定性與不溯及既往原則，原告自得主張享有此部分進項稅額之
      可扣抵權。此外，納稅義務人如不履行某種要件，當然生失權效果者，應以法
      律規定，如法律未規定，而以行政釋示規定其失權者，自不生法律上之效力，
      故原告另外取得之進項憑證四、八○○、九三○元（含稅），其進項稅額亦應
      享有可扣抵銷項稅額之權利。
    6.次查被告答辯狀中引用營業稅法第十九條：「營業人左列進項稅額，不得扣抵
      銷項稅額˙˙˙。」及第三十三條：「營業人以進項稅額扣抵銷項稅額者，應
      具有載明˙˙˙。」等云云，其前提均係適用於無爭議之「營業人」身上，原
      告依對法律認知之見解認為其係「非營業人」，依統一發票使用辦法第七條第
      一項規定取得之進項憑證自然為二聯式統一發票（不論二聯式或三聯式發票其
      支付之總金額皆相同），故當然亦未辦理營業登記及申報。另被告答辯狀中仍
      引用營業稅法第三十五條第一項規定：「營業人不論˙˙˙。」，準此，營業
      人之進項稅額准予扣抵或退還，應以已申報者為前提等云云，其前提亦應適用
      於無爭議之「營業人」身上，不可通盤適用。此外答辯狀中提及營業稅實係轉
      嫁予消費者負擔云云，試問原告之身分究為消費者或營業人？若為前者原告支
      付之進項稅額五一四、三三○元自然歸屬原告負擔，但若為營業人則上述之進
      項稅額自然應予以扣抵銷項稅額，方為適情適法。因為原告被認定為營業人乃
      被告事後依法推定，若原告真屬營業人，則其權利義務推定亦應一併考量，而
      非單方面增加其義務而限制其權利行使，如此方符合租稅公平原則與實質課稅
      原則。
    7.另查被告答辯狀中提及原告試圖規避營業稅及營利事業所得稅乙節，原告於八
      十五年四月十四日與第一位買主葉日杵簽約（其配偶楊淑雅任職於被告機關）
      ，當時財政部八十五年五月二十日台財稅八五一九○五五九六號函尚未發佈，
      但原告與其簽約日當時已取得四、五○○、○○○元（含稅）之進項憑證，試
      問此舉係意圖規避營業稅？且若楊淑雅給予原告正確之行政指導，今日便無這
      些爭議，何況原告與楊淑雅乃直接接觸之相對人，被告對當時之情況未必全盤
      瞭解，實不宜妄下斷語；另外此案相關營利事業所得稅亦經北區國稅局新竹縣
      分局審查完竣，原告主張建築成本一○、八○○、九三○元（含稅）悉數審查
      通過，原因無他，實乃實質課稅原則之精神而已。綜上所述，若被告推定原告
      為營業人則原告違反營業稅法行政程序相關規定為原告承認，但不承認逃漏營
      業稅其原因已如上述。被告在營業稅本稅上除否准原告被核定之銷項稅額五一
      ○、二三九元抵扣已支付之進項稅額五一四、三三○元外，尚處相當於銷項稅
      額二倍之罰鍰計一、○二○、四○○元，在相關法理尚未釐清之前此處分實屬
      不當，請判決如原告訴之聲明云云。
    (二)被告主張之理由：
    1.補徵營業稅部分：
      按「在中華民國境內銷售貨物或勞務及進口貨物，均應依本法規定課徵營業
        稅。」、「將貨物之所有權移轉與他人，以取得代價者，為銷售貨物。」、
        「營業人之總機構及其他固定營業場所，應於開始營業前，分別向主管稽徵
        機關申請營業登記。」、「營業人當月分銷項稅額，扣減進項稅額後之餘額
        ，為當月分應納或溢付營業稅額。」、「營業人左列進項稅額，不得扣抵銷
        項稅額：一、購進之貨物或勞務未依規定取得並保存第三十三條所列之憑證
        者。」、「營業人以進項稅額扣抵銷項稅額者，應具有載明其名稱、地址及
        統一編號之左列憑證：一、購買貨物或勞務時，所取得載有營業稅額之統一
        發票。」、「營業人有左列情形之一者，主管稽徵機關得依照查得之資料，
        核定其銷售額及應納稅額並補徵之：一、˙˙˙三、未辦妥營業登記，即行
        開始營業，或已申請歇業仍繼續營業，而未依規定申報銷售額者。˙˙˙」
        為營業稅法第一條、第三條第一項、第二十八條前段、第十五條第一項、第
        十九條第一項第一款、第三十三條及第四十三條所明定。又營業稅法第三十
        二條第二項前段及統一發票使用辦法第七條第一項第一款分別規定：「營業
        人依第十四條規定計算之銷項稅額，買受人為營業人者，應與銷售額於統一
        發票上分別載明之；˙˙˙」、「統一發票之種類及用途如左：一、三聯式
        統一發票：專供營業人銷售貨物或勞務與營業人，並依本法第四章第一節規
        定計算稅額時使用。第一聯為存根聯，由開立人保存，第二聯為扣抵聯，交
        付買受人作為依本法規定申報扣抵或扣減稅額之用，第三聯為收執聯，交付
        買受人作為記帳憑證。」另「對於經輔導已自動辦理營業登記前，因興建工
        程需用材料或勞務支出，所取得之進項憑證，雖已逾申報扣抵期限，或所載
        不符營業稅法第三十三條之規定，如經查明確屬各該建屋工程所需之支出，
        其進項稅額，得專案核實，准予扣抵。」「有關貴轄黃○○君建屋出售涉嫌
        違章漏稅究應如何處罰乙節，請依主旨辦理。至其取得之二聯式統一發票收
        執聯得否作為進項憑證扣抵稅額乙節，既經查明黃君建屋出售未辦理營業登
        記，未報繳稅款與本部八十年十二月二十二日台財稅第八○一二六六二一五
        號函稱『對經輔導已自動辦理營業登記者』情況尚有不同，不宜援用，˙˙
        ˙。」復經財政部八十年十二月二十二日台財稅第八○一二六六二一五號函
        附會議紀錄三及八十五年五月二十日台財稅第八五一九○五五九六號函釋在
        案。
      原告未辦營業登記以其本人、李益中、李楊月嬌、陳泰祥、王宜臣、戚麗英
        等人之名義，於八十四年間在竹北縣政一街興建房屋六戶，並於八十五年至
        八十六年間出售，銷售額計一○、七一五、○二○元（含營業稅），惟未依
        法給與憑證，亦未報繳營業稅，致漏營業稅五一○、二三九元，案經檢舉並
        為本縣財稅警聯合查緝小組查獲，取具原告說明書、不動產買賣契約書等相
        關資料佐證，原處分依營業稅法第四十三條第一項規定，按原告所提供之不
        動產買賣契約書及依營業稅法施行細則第二十一條規定，核定其銷售額為一
        ○、七一五、○二○元，應補徵稅款五一○、二三九元，並無違誤。至原告
        主張因接受案外人楊淑雅（被告機關之職員）錯誤之行政指導致涉違章乙節
        ，查楊淑雅自任職以來，並未承辦過營業稅業務，且楊淑雅稱其於八十五年
        間欲購買竹北市房屋，見系爭房屋出售廣告始向原告洽談買賣房屋事宜，與
        原告間純為房屋買賣關係，並未曾給予任何有關職務上之行政指導，原告之
        主張顯為推諉卸責之詞。
      另原告雖取具二聯式統一發票，惟核其不符合前開營業稅法第三十二條第二
        項、第三十三條及統一發票使用辦法第七條之規定，其進項稅額即屬於營業
        稅法第十九條所定不得扣抵銷項稅額者，自不得依法扣抵。原處分依行為時
        營業稅法之規定補徵稅款，亦不違租稅法律主義。且依八十九年六月七日修
        正施行之營業稅法施行細則第五十二條條文，業經財政部八十九年十月十九
        日台財稅第○八九○四五七二五四號函釋：「˙˙˙三、又依營業稅法第三
        十五條第一項規定，營業人不論有無銷售額，應按期填具申報書，檢附退抵
        稅款及其他有關文件，向主管稽徵機關申報銷售額、應納或溢付營業稅額。
        準此，營業人之進項稅額准予扣抵或退還，應以已申報者為前提，故營業人
        違反營業稅法第五十一條第一款至第四款及第六款，據以處罰之案件，營業
        人如於經查獲始提出合法進項憑證者，稽徵機關於計算漏稅額時尚不宜准其
        扣抵銷項稅額。」故本案依修正後之營業稅法施行細則第五十二條規定，原
        告所取得之二聯式統一發票亦不得扣抵銷項稅額。而依財政部八十年十二月
        二十二日台財稅第八○一二六六二一五號函附會議紀錄三之規定，係對經輔
        導已自動辦理營業登記者，於辦理營業登記前，所取得之進項憑證，得專案
        向稽徵機關申請核實後，准予扣抵。惟本案係經檢舉而查獲原告建屋出售未
        辦理營業登記，亦未報繳稅款，依財政部八十五年五月二十日台財稅第八五
        一九○五五九六號函釋（按現行八十五年版營業稅法令彙編係收錄八十五年
        二月二十九日前發布之釋示函令，故本件函釋尚未及納入）規定，不宜援用
        上開會議紀錄三之規定，專案核實扣抵。又依前開營業稅法第一條及第三條
        第一項規定，在中華民國境內建屋出售，當然亦屬於在我國境內銷售貨物，
        而應依規定辦理營業登記，課徵營業稅，原告出資興建系爭六戶房屋出售，
        本即屬應辦營業登記範圍，卻以其本人及另五名親友為起造人，試圖規避營
        業稅及營利事業所得稅，財政部為遏止是類脫法行為，乃有八十一年一月三
        十一日台財稅第八一一六五七九六五號函釋，重申是類案件應辦營業登記並
        課徵營業稅及營利事業所得稅，故本案依營業稅法規定本即應課徵營業稅，
        尚非因前開函釋始應課徵營業稅，原告主張本件係稅捐稽徵機關改變向來對
        稅捐客體所持之見解乙節，顯係誤解，且本案原告為祥亨營造有限公司之負
        責人，該公司設立於八十二年六月一日，亦即係承包系爭房屋之營造公司，
        其帳務係委由正大聯合會計師事務所處理，原告諉稱不知法令規定而觸法，
        顯係卸責之詞，不足採信。
      原告另主張本案就同一課稅事實課予原告負擔進項稅額及銷項稅額，形成重
        複課稅乙節，按營業稅屬消費稅性質，其營業稅雖由營業人繳納，實係轉嫁
        予消費者負擔，亦即銷項稅額係銷售人向買方收取，並應依法向政府報繳之
        營業稅額，故營業人若未依規定申請營業登記而營業致未申報銷售額，實係
        漏報向買受人收取之營業稅額，致使國庫收入損失，已構成逃漏，原處分按
        行為時營業稅法第五十一條及同法施行細則第五十二條第二項第一款規定就
        其短漏報銷售額一○、七一五、○二○元，致逃漏稅五一○、二三九元部分
        予以補徵，並無違誤，所稱重複課稅乙節，顯係誤解。
    2.科處罰鍰部分：
      按「納稅義務人，有左列情形之一者，按所漏稅額處一倍至十倍罰鍰，並得
        停止其營業：一、未依規定申請營業登記而營業者。」、「本法第五十一條
        各款之漏稅額，依左列規定認定之：一、第一款至第四款，以核定之銷售額
        ，˙˙˙，依規定稅率計算之稅額為漏稅額。」為行為時營業稅法第五十一
        條第一款及同法施行細則第五十二條第二項第一款所明定。次按營業稅法施
        行細則第五十二條條文業經行政院修正發布，並自八十九年六月七日施行，
        其第二項第一款規定「本法第五十一條各款之漏稅額，依左列規定認定之：
        一、第一款至第四款及第六款，以經主管稽徵機關依查得之資料，核定應補
        徵之應納稅額為漏稅額。」
      原告主張被告機關無視原告取有進項憑證之事實，其補徵營業稅及裁罰之結
        果與原告未取具統一發票及繳付進項稅額者皆相同，此違反行政法之平等原
        則乙節，按原告取得之二聯式統一發票不得扣抵銷項稅額，已如前述，原告
        未申請營業登記，擅自建屋出售，逃漏營業稅，縱非故意，亦難謂無過失，
        且其違章情節與稅務違章案件減免處罰標準之相關規定不符，而原告對其未
        申請營業登記，卻以個人名義建屋出售，銷售額計一○、七一五、○二○元
        （含營業稅），惟未依法給與憑證，亦未報繳營業稅乙節亦不爭執，按前揭
        法條規定應按所漏稅額處一倍至十倍之罰鍰，被告機關審酌原告之違章情節
        及其於裁罰處分前補繳稅款，並以書面承認違章事實等情，按所漏稅額處二
        倍之罰鍰，並無不當，亦不違反平等原則。本件原處分、訴願決定及再訴願
        決定並無違誤，請判決如答辯之聲明等語。
    理  由
一、按營業人未辦妥營業登記，即行開始營業，主管稽徵機關得依照查得之資料，核
    定其銷售額及應納稅額並補徵之，行為時營業稅法第四十三條第一項第三款前段
    定有明文，本件原告未辦營業登記，於八十四年七月間購買坐落新竹縣竹北市縣
    ○段九七地號（嗣分割為九七、九七─一至九七─五地號）土地，嗣即以李益中
    、李楊月嬌、陳泰祥、王宜臣、戚麗英及其本人等六人之名義，於同年間在上開
    土地上興建房屋六棟，並於八十五年至八十六年間分別出售予葉日杵、黃鈴珠、
    蔡東周與曾淑惠、曾金蓮、王峻昇及楊金蘭等，銷售額計一○、七一五、○二○
    元，未依法給與憑證，亦未報繳營業稅一節，有上開購買人等在被告機關所提出
    之說明書及不動產買賣契約書等附在原處分卷可稽，並為原告所不爭，被告機關
    乃據以核定其逃漏營業稅五一○、二三九元，依上開法條及同法施行細則第二十
    一條之規定並無不合。
二、本件原告訴稱，按行為時營業稅法已修正改採加值型營業稅，即貨物或勞務之銷
    售，其前手已支付營業稅者，後手再銷售該貨物或勞務時，僅就其差額繳納營業
    稅。系爭房屋伊委託祥亨營造有限公司承造時，該公司開立建造費一○、八○○
    、九三○元之統一發票，依法已內含百分之五之營業稅，即屬已繳交營業稅五一
    四、三三○元，被告機關既認定其建屋出售為營業行為，行為時營業稅法第十九
    條及第五十一條並無規定未依法申報營業稅者，取得之進項稅額不得扣抵稅額之
    規定，自應依行為時營業稅法之立法精神，依該法第十五條規定扣除進項稅額後
    ，計算本稅及漏稅額，否則即有違加值型營業稅之立法本旨；且財政部八十年十
    二月二十二日台財稅第八○一二六六二一五號函亦解釋稱：「對經輔導已自動辦
    理營業登記者˙˙˙所取得之進項憑證˙˙˙得專案核實准予扣抵˙˙˙。」足
    證取得二聯式之統一發票，並非不得作為進項憑證，扣抵銷項稅額。至於財政部
    八十五年五月二十日台財稅第八五一九○五五九六號函稱：「×君建屋出售未辦
    理營業登記，未報繳稅款與本部˙˙˙「對經輔導已自動辦理營業登記者」情況
    尚有不同，不宜援用˙˙˙。」對未辦理營業登記者規範其取得之二聯式發票不
    得扣抵。財政部此項釋示，顯已逾越法律所定之範圍，自不生法律上之效力；且
    本件營利事業綜合所得稅部分，台灣省北區國稅局新竹縣分局亦已核准原告所取
    得祥亨營造有限公司承造系爭房屋時所開立之統一發票，作為建造成本核定八十
    五年度之綜合所得稅，足證本件被告機關核定營業稅時，否准祥亨營造有限公司
    所開立之二聯式統一發票，扣抵銷項稅額，於法不合；況原告建造系爭房屋時所
    取得營造商開立之發票十紙，金額計一○、八○○、九三○元，而原告出售系爭
    六棟房屋所得價款僅一○、七一五、○二○元，進項憑證大於銷項稅額，當時縱
    辦理營業登記，亦無庸繳納營業稅或營利事業綜合所得稅，其時未辦理營利事業
    登記，係因被告機關承辦營業稅職員楊淑雅之夫葉日杵向原告承買系爭房屋中之
    一棟房屋，原告向楊淑雅請教應否繳納出售房屋之相關稅務，楊淑雅對原告提供
    錯誤訊息，原告因認其係此項稅務專家，信其所言，始未辦理營業登記及報繳營
    業稅，原告並無故意或過失，依法亦不應受罰云云。
三、第查行為時營業稅法固已修正改採加值型營業稅，營業人應繳之營業稅係以銷項
    金額扣除進項金額後之餘額計算。惟我國零售商甚多係家族經營，極易逃漏營業
    稅，倘無適當規範，零售商向消費者收取營業稅後，未按實報繳，將成稅收進入
    私囊，地方政府營業稅收大副減少之情事，政府有鑒於此，遂於營業稅法第三十
    二條第二項規定，營業人依第十四條規定計算之銷項稅額，買受人為營業人者，
    應與銷售額於統一發票上分別載明之，買受人為非營業人者，應與銷售額合計開
    立統一發票。同法第三十三條第一款規定，營業人以進項稅額扣抵銷項稅額者，
    應以具有載明其名稱、地址及統一編號之購買貨物或勞務時，所取得載有營業稅
    額之統一發票。同法第十九條第一項第一款規定，營業人購進之貨物或勞務未依
    規定取得並保存第三十三條所列之憑證者，不得扣抵銷項稅額，以免營業人大量
    以未載統一編號之二聯式統一發票扣抵銷項稅款。至財政部八十年十二月二十二
    日台財稅第八○一二六六二一五號函解釋稱：「．．．對經輔導已自動辦理營業
    登記者，於辦理營業登記前，因興建工程需用材料或勞務支出，所取得之進項憑
    證，雖已逾扣抵期限，或所載不符營業稅法第三十三條之規定，如經查明確屬各
    該建屋工程所需之支出，其進項稅額，得專案核實予扣抵。」乃係因已往建築業
    者甚多以個人名義申請建築執照後，以個人名義銷售房屋，逃漏營業稅，政府在
    整頓此一行業時，本於先教後罰原則，始作上項解釋，俾經輔導已自動辦理營業
    登記之建商，於辦理營業登記前，因興建工程需用材料或勞務支出，所取得之進
    項憑證，雖所載不符營業稅法第三十三條之規定，如經查明確屬各該建屋工程所
    需之支出，其進項稅額，得專案核實予扣抵，此係財政部輔導建商自動辦理營業
    登記，所作之從寬解釋，自應以附合自動辦理營業登記之建商為限始有適用，此
    所以同部八十五年五月二十日台財稅第八五一九○五五九六號函，對未自動辦理
    營業登記建商，所取得不符營業稅法第三十三條規定之進項憑證，即解釋不適用
    上開函釋之規定，不得扣抵銷項稅額。原告謂營業稅法並無規定未依法申報營業
    稅所取得之進項憑證不得扣抵銷項稅額，自應依行為時營業稅法第十五條規定扣
    除進項稅額後，計算本稅及漏稅額；且財政部八十年十二月二十二日台財稅第八
    ○一二六六二一五號函解釋亦稱不符營業稅法第三十三條規定所取得之進項憑證
    ，得扣抵銷項稅額；同部八十五年五月二十日台財稅第八五一九○五五九六號函
    ，對未自動辦理營業登記之建商，所取得不符營業稅法第三十三條規定之進項憑
    證，謂不適用上開函釋之規定，不得扣抵銷項稅額，係增加法律所無之限制，違
    背母法之規定云云，顯屬無據。至於國稅單位核定原告之綜合所得稅時，准原告
    建造系爭房屋時，營造商所開之二聯式統一發票之金額，作為成本，核定其綜合
    所得稅一節，按營利事業所得稅之核課規定與營業稅之核課規定不同，營利事業
    所得稅依所得稅法第二十四條第一項規定，其所得之計算，係以其本年度收入總
    額減除各項成本費用、損失及稅捐後之純益額為所得額。同法施行細則第三十一
    條第二款第四目及第五目規定，銷貨減銷貨成本等於銷貨毛利，銷貨毛利減銷售
    費用及管理費用等於營業淨利。是依上開法條之規定，營利事業所得稅之核課，
    必需就銷貨收入減銷貨成本、銷售費用及管理費用，對於各該成本及費用，法律
    未規定限於一定格式之統一發票始能計入。惟如前所述，行為時營業稅法第三十
    二條第二項規定，營業人依第十四條規定計算之銷項稅額，買受人為營業人者，
    應與銷售額於統一發票上分別載明之，買受人為非營業人者，應與銷售額合計開
    立統一發票。同法第三十三條第一款規定，營業人以進項稅額扣抵銷項稅額者，
    應以具有載明其名稱、地址及統一編號之購買貨物或勞務時，所取得載有營業稅
    額之統一發票。同法第十九條第一項第一款規定，營業人購進之貨物或勞務未依
    規定取得並保存第三十三條所列之憑證者，不得扣抵銷項稅額。上開法條均已明
    文規定，營業人應取得具有載明其名稱、地址及統一編號之購買貨物或勞務時，
    所取得載有營業稅額之統一發票為限，始得據以扣抵銷項稅額。兩者規定迥然不
    同，原告自不能以其營利事業所得稅已獲國稅單位准以二聯式統一發票之金額，
    作為其成本，即謂其營業稅亦應准其將該未載明其名稱、地址及統一編號之統一
    發票，扣抵銷項稅額。末查原告係從事營造業，其購地建築系爭六棟房屋，均係
    由其本人經營之祥亨營造有限公司承造，原告除將其中一棟以其本人名義登記外
    ，其餘五棟均登記第三人名義，此有新竹縣政府建設局所發使用執照、工程合約
    等影本附在原處分卷可稽，足證原告建築系爭房屋之時已有逃避稅務調查之意，
    否則其何須借用他人名義申請建照執照以逃避稅捐機關之查緝？其日後銷售金額
    不及建造成本，係因我國自八十四年以後建築業不景氣所致，非原告始料所及，
    原告以最後銷售結果係屬虧本，即以其最初之進項成本高於其後之銷項金額主張
    其未辦營業登記，並無逃漏稅款之意，自屬無據。至於原告又稱伊係誤信向其購
    買房屋之客戶葉日杵之妻即服務被告機關之職員楊淑雅之錯誤訊息，以致未辦營
    業登記，並無過失云云一節。查原告係先建後售房屋，其購地建屋之時，本應即
    辦理營業登記，其時原告尚未出售房屋與被告機關職員楊淑雅之夫葉日杵，依原
    告所言，其時楊淑雅尚未提供錯誤訊息與伊，何以原告在購地建屋之時亦不辦理
    營業登記？足證所言不足採信，而況，縱如原告所言，被告機關職員楊淑雅曾提
    供錯誤訊息與伊，亦僅係楊淑雅在民事法上有無賠償責任或有無應受公務員懲戒
    之責任，原告亦不能據此免除故意或過失之責。是原處分按原告建屋出售銷售額
    一○、七一五、○二○元，發單補徵其營業稅五一○、二三九元，並按所漏稅額
    處以二倍之罰鍰計一、○二○、四○○元（計至百元為止），並無不當，復查處
    分未准變更，一再訴願決定遞予維持，亦稱妥適，原告徒執前詞，聲請撤銷，為
    無理由，應予駁回。至於原告起訴時主張其建房屋出售，不屬銷售貨物之營業人
    一節，因原告已於言詞辯論期日，當庭陳述伊對此部分不再爭執，故原告此部分
    之主張不再逐一駁回，合併敘明。
據上論結，本件原告之訴為無理由，爰依行政訴訟法第九十八條第三項前段，判決如
主文。
中    華    民    國     九十        年      六      月      二十七     日
                                臺 北 高 等 行 政 法 院  第 一 庭
                                            審 判 長 法  官  鄭忠仁
                                                     法  官  楊莉莉
                                                     法  官  林金本
右為正本係照原本作成。
如不服本判決，應於送達後二十日內，向本院提出上訴狀並表明上訴理由，如於本判
決宣示後送達前提起上訴者，應於判決送達後二十日內補提上訴理由書（須按他造人
數附繕本）。
中    華    民    國     九十        年      六      月      二十七     日
                                                     書記官  簡信滇


司法院資訊處製作；財團法人民間司法改革基金會備份。
